【裁判字號】    90,訴,367
【裁判日期】    900827
【裁判案由】    租佃爭議
【裁判全文】
臺灣彰化地方法院民事判決  九十年度訴字第三六七號
    原      告  丁○○
    訴訟代理人  黃精良律師
    複代理人    甲○○
    被      告  乙○
    訴訟代理人  丙○○
                戊○○
右當事人間租佃爭議事件，本院判決如左：
    主    文
被告應將坐落彰化縣永靖鄉○○路第七０八地號內如附圖所示Ａ部分面積０．一０八
一公頃土地交還原告。
訴訟費用由被告負擔。
本判決於原告以新台幣陸拾伍萬元供擔保後，得假執行。
    事    實
甲、原告方面：
一、聲明：如主文第一項所示，及為以供擔保為條件之假執行宣告。
二、陳述：
    （一）坐落彰化縣永靖鄉○○路第七０八地號土地為原告所有，由原告出租予被
          告其中如附圖所示Ａ部分面積０．一０八一公頃，約定租金為谷物每年二
          五七．一公斤，惟被告自民國八十年起即未支付租金，原告前曾於八十九
          年六月一日以員林三橋郵局第二四九號存證信函限被告應於文到一星期內
          將八十年起所欠之租金悉數給付，因被告置之不理，原告乃於八十九年六
          月八日再委任黃精良律師以同郵局第二一號正式向被告表示終止租約，原
          告乃是本於耕地三七五減租條例第十七第三款之規定終止租約，收回系爭
          耕地。
    （二）按最高法院五十八年度台上字第三七一七號判決要旨「租賃關係消滅後，
          承租人仍為租賃物之使用收益者，解為無法律上之原因而受利益致他人受
          損害之不當得利，或解為因故意或過失不法侵害他人權利之侵權行為，均
          無不可，故出租人對之為不當得利之返還請求或侵權行為之損害賠償請求
          ，此損害或得利之款，如無反證，可以出租人所可得之租金款定之。」，
          可見租賃關係被終止後，承租人仍為租賃物之使用收益，出租人即可請求
          承租人損害賠償或不當得利。又最高法院五十四年台上字第二四八三號判
          決要旨「承租人於租賃關係消滅後，未將租賃物返還於出租人時，應按照
          租值賠償租金，故耕地之出租人租賃關係消滅後，仍收取租谷者，除無催
          索還地之事實，而任意續收多期之租谷，得認為有默示允許續租之意思外
          ，不得概認為已有新租賃之允許。」，原告是於八十九年六月一日以員林
          三橋郵局第二四九號存證信函限被告應於文到後一星期內將自八十年起所
          欠之租金悉數給付，因被告置之不理，原告及於八十九年六月八日再委黃
          精良律師以同郵局第二五一號存證信函正式向被告表示終止租約。被告則
          是在八十九年八月初以永靖郵局第七八號存證信函寄過去所欠十年之租金
          予原告，原告收受後，旋即以同郵局第三０九號存證信函向被告表示被告
          並未於原告所限期限內給付，已為原告合法終止租約，因被告所欠原告之
          租金，被告既願於終止租約後向原告清償，則原告當然欣然接受，唯不同
          意再出租予被告，被告仍應交還土地，被告所付之租金如抵償所欠原告之
          租金，則原告將以被告在終止後繼續占有原告之土地之損害金充之，是原
          告顯無明示，更無默示願將系爭土地重新與被告成立新租約或繼續將系爭
          土地出租予被告之意思。況被告僅付四萬一千一百三十六元予原告，被告
          所欠十年之租金為二千五百七十一公斤，依此計算每公斤稻谷才十六元，
          顯然太低，故被告所寄之租金尚不足十年。次查，付租金原本為承租人之
          法定義務，被告將所欠之租金寄予原告，既為其法定之義務，被告並無多
          付租金，則不能以被告在終止租約後繳清舊欠租金，即認為租約更新。況
          被告並非於租期屆滿時重新付新的租金予原告，原告亦非以此意思而收受
          租金，原告已在存證信函鄭重地表示是收受舊欠之租金，不再出租土地予
          被告，則不能以被告片面續租之意思為主。所謂默示之承諾，必依要約受
          領人（以本案而言是指出租人）之舉動或其他情事，足以間接推知其有承
          諾之意思者，始得認之。若單純之沈默，則有承諾之意思者，始得認之。
          若單純之沈默，則除依交易上之慣例或特定人間之特別情事，足認為承諾
          者外，不得認為承諾，最高法院二十一年上字第一五九八號判例參照。原
          告既以存證信函向被告表示不續租之意思，即不能認為是默示更新租約，
          倘認為是更新租約，則試問伊付若干新租金予原告，被告難道無義務清償
          欠租嗎？再者，被告是在原告終止租約後之二個月後及原告向永靖鄉租佃
          調解委員會聲請調解後，經調解委員教他，他才郵寄租金予原告，並非於
          在租期屆滿時，原告有即不為反對（最高法院四十三年台上字第三六七號
          判例是指十日內）繼續同意承租人使用之情形，方有更新之情形。
    （三）最高法院五十六年台上字第三四八號判決要旨「契約經解除後，與自始無
          契約同，所有契約上之一切效果，亦衹能另訂新約，除解除權人係被詐欺
          或脅迫而為解除契約之意思表示者，非民法第九十二條之適用外，否則解
          除權人尚不得撤銷其解除契約之意思表示，使原訂契約歸復活。」、最高
          法院三十二年上字第二一八０號判例要旨「契約在第一審言詞辯論前應認
          為已合法解除，嗣後第一審判決解除，不過就認其解除之意思表示為合法
          ，不得謂為以形成判決將兩造間之契約宣示解除，則被上訴人在第一審言
          詞辯論後宣示判決前，縱有受領上訴人米谷之事實，亦僅生不當得利之問
          題，仍難因此遽謂已合法解除之契約尚屬存在。」，可見租約既經合法解
          除或終止，縱有受領米谷之事實，亦僅生不當得利之問題，不能謂合法終
          止之租約尚屬存在，當事人縱欲發生同一效果，亦只能另訂新約，終止契
          約之意思表示不得撤銷。
    （四）據行政院農業委員會中區糧食管理處函查知自八十年至九十年之蓬萊谷、
          秈稻谷（即在萊谷）之平均市價以觀，蓬萊谷每百公斤總價為二萬零四百
          一十二元（十年），秈稻谷每百公斤之總價為二萬零一百零六元（十年）
          ，被告向原告承租之面積依租約為０．一０八六公頃，每年之租谷為二五
          七一公斤，則準此計算十年之租谷如依蓬萊谷折算現金為五萬二千四百七
          十九元，倘依秈稻谷折算現金為五萬一千六百九十二元，被告僅給付原告
          四萬一千一百三十六元，顯未依債之本旨履行，自不生清償之效力。況原
          告在調解時已向調解委員表示被告積欠十年之租金，主張終止租約，對被
          告之表示續訂租約，並願繳清所欠租金，原告仍表示不同意，而調解不成
          立，可見原告有明示反對續租之意思，不能以在終止數月後，被告寄歷年
          所積欠之租金給原告，租約即發生更新效力，更不能以原告有收受其所寄
          來之舊欠租金，即表示原告有默示更新租約之意思。
三、證據：提出私有耕地租約書、彰化縣政府耕地租佃委員會調解程序筆錄、存證信
    函及回執等件為證，並聲請勘測現場及向行政院農業委員會中區糧食管理處查明
    蓬來稻谷及秈稻谷之市價。
乙、被告方面：
一、聲明：原告之訴駁回。
二、陳述：調解後有拿租金給原告，是原告拒收，但租金伊已寄給原告，且原告已有
    收受。
三、證據：提出私有耕地租約書。
丙、本院依聲明會同員林地政事務所測量人員至現場勘測，製有勘驗筆錄及複丈成果
    圖及向行政院農業委員會中區糧食管理處查明蓬來稻谷及秈稻谷之市價。
    理    由
一、原告起訴主張坐落彰化縣永靖鄉○○路第七０八地號土地為其所有，出租予被告
    其中如附圖所示Ａ部分面積０．一０八一公頃，約定租金為谷物每年二五七．一
    公斤，訂有耕地三七五減租條例之耕地租約書，惟被告自八十年起即未支付租金
    ，其曾於八十九年六月一日以員林三橋郵局第二四九號存證信函限被告應於文到
    一星期內將八十年起所欠之租金悉數給付，因被告置之不理，原告乃於八十九年
    六月八日再委任黃精良律師以同郵局第二一號正式向被告表示終止租約，原告本
    於耕地三七五減租條例第十七第三款之規定終止租約，收回系爭耕地。又被告係
    於原告合法解除契約後，始繳交原積欠原告之租金，不得視為原告同意被告續租
    ，或有更新租約之意思表示，且原告收取上開款項乃係以收取損害金意思而收取
    ，縱或不當，亦僅生不當得利之問題，而與已合法解除之契約無關。況被告所支
    付之租金僅四萬一千一百三十六元，亦不足十年之租金，自不生清償之效力等語
    。被告則以調解後有拿租金給原告，是原告拒收，但租金伊已寄給原告，且原告
    已有收受等語資為抗辯。
二、按耕地租約在租佃期限未屆滿前，承租人地租積欠達兩年之總額時，出租人得終
    止耕地租約，耕地三七五減租條例第十七條第一項第三款定有明文。又契約解除
    權之行使，僅須有解除權之一方，以意思表示向他方為之，其於訴狀為此意思表
    示者，於訴狀送達他方時發生效力。本件被上訴人在訴狀內已表示契約應予解除
    之意思，該訴狀在第一審言詞辯論前即已送達於上訴人，是系爭買賣契約在第一
    審言詞辯論前應認為己合法解除，嗣後第一審判決准予解除，不過就認其解除之
    意思表示為合法，不得謂為以形成判決將兩造間之契約宣示解除，則被上訴人在
    第一審言詞辯論後宣示判決前，縱有受領上訴人米谷之事實，亦僅生不當得利之
    問題，仍難因此遽謂已合法解除之契約尚屬存在，最高法院著有三十二年度上字
    第二一八０號判例。經查：１、本件原告主張兩造就系爭土地有耕地租約，且被
    告欠租已達十年總額，並已於八十九年六月一日以員林三橋郵局第二四九號存證
    信函限被告應於文到一星期內將八十年起所欠之租金悉數給付，因被告置之不理
    ，原告再於八十九年六月八日再委任黃精良律師以同郵局第二一號正式向被告表
    示終止租約，業據其提出私有耕地租約書、彰化縣政府耕地租佃委員會調解程序
    筆錄、存證信函及回執等件為證，且為被告所不爭執，堪信原告此部分之主張為
    真實。２、雖被告以調解後有拿租金給原告，是原告拒收，但租金伊已寄給原告
    ，且原告已有收受等語置辯。然查：（一）被告既對其已積欠原告達十年之租金
    ，及原告已以前開存證信函解除租賃契約不予爭執，且其係於在八十九年六月九
    日原告解約後，並經彰化縣永靖鄉公所調解委員會於八十九年七月十八日協議不
    成立，始通知原告至永靖郵局領取其積欠原告十年之租金，此有前開存證信函及
    回執在卷可按。是本件兩造間之耕地租賃契約業已合法解除，縱認原告有領取被
    告寄存於永靖郵局之上開款項，依前揭最高法院三十二年度上字二一八０號判例
    意旨觀之，仍難因此遽謂已合法解除之契約尚屬存在，僅生其他法律上之問題，
    與本件已合法解除之契約無關。（二）秈稻谷價於八十年至九十年分別為每公斤
    一六，七八元、十六，二六元、十八．一九元、十七．五四元、十九．三六元、
    二十．二０元、十八．０八元、十九．一四元、十九．八二元、十七．六七元、
    十八．０二元；蓬萊谷價於八十年至九十年分別為每公斤一六．七七年、一七．
    二０元、一八．二四元、一七．二０元、一九．三八元、二０．四一元、一八．
    四九元、一九．二０元、二０．一０元、一八．五五元、一八．五八元，此有行
    政院農業委員會中區糧食管理處九十年七月二十三日以（九０）農中糧發字第九
    ０三七０三三八二號函送之彰化縣秈稻穀及蓬萊谷年平均市價表附卷可稽。是依
    兩造約定每年之租金為二百五十七．一公斤，以較有利於承租人（即被告）之秈
    稻谷計算，則自八十年至九十年之租金分別為四千三百一十四元（元以下四捨五
    入，以下同）、四千一百八十元、四千六百七十七元、四千五百一十元、四千九
    百七十七元、五千一百九十三元、四千六百四十八元、四千九百二十一元、五千
    零九十六元、四千五百四十三元、四千六百三十三元，合計五萬一千六百九十二
    元，而被告僅付四萬一千一百三十六元，不足一萬零五百五十六元，尚不足八十
    八年及八十九年（九千六百三十九元）或八十九年及九十年（九千一百七十六元
    ）兩年之租金，故縱認被告給付之租金有原契約之效力，然亦有二年以上之租金
    未繳。（三）綜上所述，原告主張被告未繳租金達二年以上，其已合法解除租賃
    契約，堪予採信。３、從而，原告依耕地三七五減租條例第十七條第一項第三款
    之規定，自得終止租約，請求被告交還土地，其請求被告交還系爭土地，即無不
    合，應予准許。
三、原告陳明願供擔保，聲請宣告假執行，經核無不合，爰酌定相當擔保金額予以准
    許。
四、據上論結，原告之訴為有理由，依民事訴訟法第七十八條、第三百九十條第二項
    ，判決如主文。
中      華      民      國      九十      年      八      月    二十七  日
                                    臺灣彰化地方法院民事第一庭
~B法      官  陳秋錦
右為正本係照原本作成。
如對本判決上訴須於判決送達後廿日內向本院提出上訴狀。
~B法院書記官  楊筱惠
中      華      民      國    九十      年      八      月    二十七    日


司法院資訊處製作；財團法人民間司法改革基金會備份。
